【裁判字號】    98,保險簡上,2
【裁判日期】    980805
【裁判案由】    給付保險金
【裁判全文】
臺灣臺南地方法院民事判決           98年度保險簡上字第2號
上  訴  人  己○○
訴訟代理人  戊○○
被上訴人    新光人壽保險股份有限公司
法定代理人  甲○○
訴訟代理人  丙○○
            丁○○
            乙○○
            黃訓章律師
上列當事人間給付保險金事件，上訴人對於中華民國98年3月24
日本院臺南簡易庭98年度南保險簡字第1號第一審判決提起上訴
，經本院於98年7月22日言詞辯論終結，判決如下：
    主  文
上訴駁回。
第二審訴訟費用新臺幣參仟玖佰柒拾伍元由上訴人負擔。
    事實及理由
一、上訴人於原審起訴及本院上訴主張：
  (一)上訴人於民國86年7月13日與被告訂立長樂終身壽險附加意
    外傷害保險（下稱系爭保險附約），上訴人從未中斷履約，
    然上訴人於96年4月18日因意外傷害致左手食指中骨遠端關
    節處完全斷指成為永久性殘廢，上訴人依系爭保險附約條款
    附表第六級第27項之規定向被上訴人申請理賠，遭無理拒絕
    ，致被保險人權益受損。上訴人曾於96年7月份向財團法人
    保發中心投訴，無奈保發中心來函說明謂上訴人之病情與系
    爭保險附約條款附表第六級27項內容不符，並以系爭保險附
    約條款附表第五級23、24項混淆焦點，惟上訴人係依附表第
    六級第27項申請理賠，保發中心顯有偏袒被上訴人之嫌，上
    訴人向臺南縣政府申請調解仍不成立，為此依據保險契約之
    法律關係提起本件訴訟。並聲明：被告應給付原告新臺幣（
    下同）250,000元，及自可申請理賠時之翌日起至清償日止
    ，按年息百分之5計算之利息。原審為上訴人全部敗訴之判
    決。
  (二)保險契約理應詳細一一記載，不應僅利於其中一方，而不利
    於另一方，上訴人於96年4月18日意外傷殘，左手食指中骨
    遠端指間關節截肢、永久性殘廢，上訴人以系爭保險附約條
    款附表第六級第27項向被上訴人申請給付保險金，而附表第
    六級第27項之規定並未加註（註6），則系爭保險附約條款
    之附表其後「註6」之說明即無適用之餘地。況被上訴人業
    務員邀上訴人購買系爭保險附約時，並未詳細說明保險附約
    內容，上訴人左食指已失去作用，且上訴人遭截肢之關節究
    為近端或遠端，每一位醫師各有不同說法，被上訴人自不能
    僅憑「上、下肢關節名稱說明圖」作為拒絕理賠之理由，又
    奇美醫院已經開立殘障證明書供上訴人申領勞保給付，故無
    論上訴人係近端或遠端關節截肢，被上訴人均應理賠。
  (三)並聲明：原判決廢棄；被上訴人應給付上訴人250,000元，及
    自可申請理賠時起至清償日止，按年息百分之5計算之利息；
    第一、二審訴訟費用由被上訴人負擔。
二、被上訴人則以：
  (一)上訴人於86年7月13日以其為要保人及被保險人，向被上訴人
    投保長樂終身壽險、保單號碼：5B202128，附加平安意外傷
    害保險附約，保險金額為5,000,000元。上訴人於96年4月18
    日至財團法人奇美醫院急診就醫，經診斷為左手指第二指，
    指端壓砸傷合併遠端指節不完全截斷傷，經截短手術至遠端
    指節間關節處，目前左手指第二指遠端指節永久性缺損，上
    訴人以此病症依系爭保險附約條款附表第六級第27項請求給
    付保險金250,000元。惟系爭保險附約條款附表第六級第27
    項載明：「一手拇指或食指缺失，或中指、無名指、小指中
    有二手指以上缺失者。給付金額為附約保險金額5%。」；參
    以附表之後「註6」載明：「手指缺失係指近位指節間關節
    （拇指則為指節間關節）缺失者。」，雖附表第六級第27
    項末文並未記載（註6），惟附表第二級第9項「十手指缺失
    者」末文已記載（註6），用以說明「手指缺失」，其後凡
    關於「手指缺失」之給付項目如第四級第20項、第五級第23
    項及第六級第27項不另為解釋，均以（註6）為判斷標準，
    此為簡化契約記載之便，故省略（註6）之記載，非謂附表
    第6級第27項「手指缺失」之定義即（註6）在系爭保險附約
    並無約定。
  (二)系爭保險附約條款附表對於各項殘廢程度之註解均依上開原
    則編排，亦可由下列各處明悉：(1)殘廢程度與保險金表各項
    殘廢項目末端，（註1）至（註11）之記載皆僅出現一次，
    而註解中所欲闡釋之殘廢狀態用語如「失明」、「關節機能
    的喪失」、「手指機能永久完全喪失」及「足趾缺失」等，
    並非僅用於該項殘廢項目；(2)第一級第1項：「雙目失明。
    」末端載有（註1）以說明「失明」之判斷標準，於第一級
    第4項：「一目失明及一手腕關節缺失或一目失明及一足踝
    關節缺失者。」，同樣有「失明」用語，末端則未載有（註
    1）；(3)第二級第8項：「兩上肢、或兩下肢、或一上肢、或
    一上肢及一下肢，各有三大關節中之兩關節以上機能永久完
    全喪失者。」末端載有（註5）以說明何謂「關節機能的喪
    失」，其後於第三級第10項、第11項及第四級第17項、第18
    項均為有關「關節機能喪失」之殘廢程度，則其末端不在載
    有（註5）；(4)第三級第12項：「十手指機能之永久完全喪
    失。」末端載有（註7）用以闡釋「手指機能永久完全喪失
    」之定義，後於第五級第24項及第6級第28項關於「手指機
    能永久完全喪失」之殘廢項目，則其末端則不再重複載有（
    註7）；(5)第三級第13項：「十足趾缺失者。」末端載有（
    註8）以說明「足趾缺失」之定義，其後第四級第22項：「
    一足五趾缺失者。」亦為關於「足趾缺失」之殘廢項目，其
    末端則不再載有（註8）說明同樣定義。又系爭保險附約條
    款之附表其後所附「註12」對於「機能永久完全喪失」有所
    定義，然於附表各項殘廢項目末端均未有（註12）之記載，
    顯見殘廢程度與保險金表後的各項註釋，原則上應為一體適
    用，即殘廢程度與保險金表所列各項殘廢項目用語應先由註
    釋中尋求定義，而各項殘廢項目末端所載（註1）至（註11
    ）等字樣，僅係提示作用，表示後有註釋可定義該用語，並
    非限於有記載（註）等字樣之殘廢項目始有該註釋之適用。
  (三)按解釋契約，固須探求當事人立約時之真意，不能拘泥於契
    約之文字，但契約文字業已表示當事人真意，無須別事探求
    者，即不得反捨契約文字而更為曲解，最高法院17年上字第
    1118號判例參照。是上訴人左手指第二指被截斷至遠端指節
    間關節處，與系爭保險附約之附表第六級第27項「一手食指
    缺失」即（註6：手指缺失係指近位指節間關節缺失者）所
    約定之殘廢程度顯有不符，非屬系爭保險附約條款之附表第
    六級第27項之承保範圍。被上訴人提出「上、下肢關節名稱
    說明圖」係取自傷病保險單示範條款之附圖，且人體骨骼、
    關節於醫學上之名稱，靠近身體軀幹者稱為「近位」或「近
    端」，遠離身體軀幹者為「遠位」及「遠端」，手指關節亦
    然，中、外醫學上亦通稱遠端指節與中端指節間之指關節為
    「遠端」指間關節，中端指節與近端指節間之指關節為「近
    端」指間關節，我國徵兵檢查相關規定與勞工保險殘廢診斷
    書亦採之，由此可知此乃醫學上之通稱，故系爭保險附約條
    款之附表其後「註6」所謂「手指缺失係指近位指節間關節
    （拇指則為指節間關節）缺失者」並無疑義。
  (四)上訴人之病症既不符系爭保險附約條款附表第六級第27項約
    定之殘廢程度，亦不符合同級第28項「一手拇指及食指機能
    永久完全喪失」或系爭附表其他項目之殘廢程度，被上訴人
    自無依約給付意外殘廢保險金之義務。上訴人雖抗辯勞工保
    險局已核給殘廢保險金，惟勞工保險與系爭保險附約乃不同
    保險契約，所約定之給付要件及所承保之範圍自有不同，故
    不能據此認定被上訴人有給付保險金之義務，而應就系爭保
    險附約之承保範圍自為認定，否則對於整個危險共同團體之
    利益將有所損害。
  (五)並聲明：上訴駁回；第二審訴訟費用由上訴人負擔。
三、兩造不爭執之事項：
  (一)上訴人於86年7月13日向被上訴人投保新光長樂終身壽險，
    保單號碼5B202128，附加平安意外傷害保險附約，保險金額
    5,000,000元（即系爭保險附約）。
  (二)系爭保險附約條款附表載明：「等級：第六級、項目：27、
    殘廢程度：一手拇指或食指缺失，或中指、無名指、小指中
    有二手指以上缺失者、給付金額：附約保險金額5%」，其末
    文並未記載（註6）。而附表其後有備註，其中註6第1點載
    明：「手指缺失係指近位指間關節（拇指則為指節間關節）
    缺失者」。
  (三)上訴人於96年4月18日至財團法人奇美醫院急診就醫，經診斷
    為左手指第二指，指端壓砸傷合併遠端指節不完全截斷傷，
    經截短手術至遠端指間關節處，目前左手指第二指遠端指節
    永久性缺損。
四、兩造爭執之事項：
  (一)上訴人之意外傷害是否符合系爭保險附約條款之附表第六級
    第27項之承保範圍？
  (二)上訴人請求被上訴人給付意外保險金250,000元，有無理由
    ？
五、上訴人之意外傷害不在系爭保險附約條款之附表第六級第27
    項之承保範圍：
  (一)上訴人於96年4月18日至財團法人奇美醫院急診就醫，經診
    斷為左手指第二指，指端壓砸傷合併遠端指節不完全截斷傷
    ，經截短手術至遠端指間關節處，目前左手指第二指遠端指
    節永久性缺損等情，為兩造不爭執之事實，又按人體骨骼、
    關節在醫學上之名稱，靠近身體軀幹者稱為「近位」或「近
    端」，遠離身體軀幹者為「遠位」及「遠端」，手指關節亦
    然，中、外醫學通稱遠端指節與中端指節間之指關節為「遠
    端」指間關節，中端指節與近端指節間之指關節為「近端」
    指間關節，我國勞工保險殘廢診斷書亦採之（見本院卷第70
    頁），由此可知「遠端」指間關節、「近端」指間關節，乃
    醫學上之通稱，上訴人既經奇美醫院之醫師診斷為左手指第
    二指「遠端指節」永久性缺損，即指遠端指節與中端指節間
    之「遠端指間關節」永久性缺損，應可認定。上訴人主張其
    遭截肢之關節究為近端指節或遠端指節，每一位醫師各有不
    同說法，不能僅憑被上訴人於原審提出之「上、下肢關節名
    稱說明圖」，遽予認定上訴人遭截肢處為遠端指節與中端指
    節間之遠端指間關節，即無可採。
  (二)按保險法第54條第2項規定：保險契約之解釋，應探求契約
    當事人之真意，不得拘泥於所用之文字；如有疑義時，以作
    有利於被保險人之解釋為原則。系爭保險附約條款第1條第3
    項約定：本附約的解釋，應探求契約當事人之真意，不得拘
    泥於所用之文字；如有疑義時，以作有利於被保險人的解釋
    為準。此觀系爭保險契約意外傷害保險附約條款自明（見原
    審卷第21頁）；保險契約率皆為定型化契約，被保險人鮮有
    依其要求變更契約約定之餘地；又因社會之變遷，保險巿場
    之競爭，各類保險推陳出新，故於保險契約之解釋，應本諸
    保險之本質及機能為探求，並應注意誠信原則之適用，倘有
    疑義時，應為有利於被保險人之解釋（保險法第54條第2項
    參照），以免保險人變相限縮其保險範圍，逃避應負之契約
    責任，獲取不當之保險費利益，致喪失保險應有之功能，及
    影響保險巿場之正常發展（最高法院96年台上字第133號判
    決意旨參照）。依系爭保險契附條款附表第六級第27項之殘
    廢程度：「一手拇指或食指缺失，或中指、無名指小指中有
    二手指以上缺失者。」，關於「手指缺失」之殘廢狀態，在
    附表其後之註6(1)規定「手指缺失係指近位指節間關節（拇
    指則為指節間關節）缺失者。(2)若經接指手術後機能仍永久
    完全喪失者，視為缺失。足趾亦同。(3)截取拇趾接合於拇指
    時，若拇指原本之缺失已合於殘廢標準，接合後機能雖完全
    正常，拇指之部分仍視為缺失。而拇趾之自截部分不予計入
    。」，雖系爭保險附約條款附表第六級第27項殘廢程度之末
    文未如第附表二級第9項殘廢程度之末文另有（註6）等文字
    之記載，惟綜觀附表全文，附表第四級第20項殘廢程度為「
    一手含拇指及食指有四手指以上之缺失者。」、第五級第23
    項殘廢程度為「一手拇指及食指缺失，或含拇指及食指有三
    手指以上缺失者。」，亦同有「手指缺失」之殘廢程度，但
    均未於末文記載（註6）等文字，故附表第二級第9項「十手
    指缺失者」末文有記載（註6）文字，應係第一次說明「手
    指缺失」殘廢狀態之定義，其後舉凡關於「手指缺失」之殘
    廢狀態，如第四級第20項、第五級第23項及第六級第27 項
    之殘廢程度即不另為解釋，故於附表殘廢程度末文簡化未記
    載（註6），然附表第六級第27項、第五級第23項、第四級
    第20項「手指缺失」之殘廢程度，關於「手指缺失」之殘廢
    狀態定義，應與第二級第9項相同，亦即應有上開註6(1)(2)(3)
    規定之適用，始有相同之殘廢狀態為相同解釋原則之適用。
    若認附表第二級第9項於末文另為（註6）之記載，始有上開
    註6(1)(2)(3)之規定之適用，附表第四級第20項、第五級第23
    項及第六級第27項末文並無（註6）之記載，而無上開註6(1)
    (2)(3)之規定之適用，即生附表第四級第20項、第五級第23項
    及第六級第27項關於「手指缺失」殘廢狀態無從認定之問題
    。
  (三)又觀諸系爭保險附約條款附表各項殘廢程度末文有（註1）
    至（註11）之記載皆僅出現一次，且註解所闡釋之殘廢狀態
    用語如「失明」、「關節機能的喪失」、「手指機能永久完
    全喪失」及「足趾缺失」等，並非僅用於末文有記載（註1
    ）至（註11）該項殘廢程度；例如附表第一級第1項殘廢程
    度：「雙目失明。」末文有（註1）之記載，用以說明「失
    明」之判斷標準，但於附表第一級第4項：殘廢程度「一目
    失明及一手腕關節缺失或一目失明及一足踝關節缺失者。」
    ，同樣有「失明」用語，末文則未有（註1）之記載。又如
    附表第二級第8項殘廢程度：「兩上肢、或兩下肢、或一上
    肢、或一上肢及一下肢，各有三大關節中之兩關節以上機能
    永久完全喪失者。」末文有（註5）之記載，用以說明何謂
    「關節機能的喪失」，惟於附表第三級第10項、第11項及第
    四級第17項、第18項均有規定「關節機能喪失」之殘廢程度
    ，但末文未記載（註5）。又如附表第三級第12項殘廢程度
    ：「十手指機能之永久完全喪失。」末文有（註7）之記載
    ，用以說明「手指機能永久完全喪失」之定義，惟第五級第
    24項及第6級第28項關於殘廢程度「手指機能永久完全喪失
    」，其末文未有（註7）之記載。再如附表第三級第13項殘
    廢程度：「十足趾缺失者。」末文有（註8）之記載，說明
    「足趾缺失」之定義，但第四級第22項：「一足五趾缺失者
    。」亦為關於「足趾缺失」之殘廢程度，其末文則未記載（
    註8）說明何謂「足趾缺失」。由此益見附表各項殘廢程度
    之註解之編排，用語相同之殘廢程度，僅在第一次末文有註
    解之記載，其後用語相同之殘廢程度雖於末文並無註解，惟
    其殘廢狀態應與註解規定相同，是以附表第六級第27項殘廢
    程度「手指缺失」之殘廢狀態應同以（註6）為判斷標準，
    故無保險法第54條第2項及系爭保險附約條款第1條第3項約
    定解釋有疑義，應為有利於上訴人解釋適用之餘地。上訴人
    主張附表第六級第27項並未記載（註6），而無上開（註6）
    之適用，即非可採。
  (四)上訴人既受有左手指第二指，指端壓砸傷合併遠端指節不完
    全截斷傷，經截短手術至遠端指間關節處，目前左手指第二
    指遠端指節永久性缺損，依系爭保險契附條款之附表第六級
    第27項之殘廢程度為：「一手拇指或食指缺失，或中指、無
    名指小指中有二手指以上缺失者。」，關於「手指缺失」之
    殘廢狀態，依註6(1)規定「手指缺失係指近位指節間關節（
    拇指則為指節間關節）缺失者」，則上訴人食指遠端指節缺
    失，自不符於系爭保險附約條款附表第六級第27項及註6(1)
    之規定，故不在承保範圍之內，已足認定。
六、綜上所述，上訴人所投保系爭保險附約條款附表第六級第27
    項關於「手指缺失」之殘廢狀態，應依註6(1)「手指缺失係
    指近位指節間關節（拇指則為指節間關節）缺失者」之規定
    ，上訴人經診斷結果為食指遠端指節缺失，核與系爭保險附
    約條款之附表第六級第27項及註6(1)之規定不符，從而，被
    上訴人拒絕上開保險給付，並非無據。原審所為上訴人敗訴
    之判決，並無不合。上訴意旨指摘原判決不當，求予廢棄改
    判，為無理由，應予駁回。
七、末按法院為終局判決時，應依職權為訴訟費用之裁判；又訴
    訟費用，由敗訴之當事人負擔，民事訴訟法第87第1項、第
    78條分別定有明文。本件上訴為無理由，第二審訴訟費用
    3,975元應由敗訴之上訴人負擔，爰判決如主文第2項所示。
八、據上論結，本件上訴為無理由，依民事訴訟法第436條之1第
    3項、第463條、第449條第1項、第78條、第87條第1項，判
    決如主文。
中    華    民    國    98    年    8     月    5     日
                  民事第二庭審判長法  官  林念祖
                                  法  官  翁金緞
                                  法  官  張桂美
以上正本證明與原本無異。
本判決不得上訴。
中    華    民    國    98    年    8     月    5     日
                                  書記官  謝安青


司法院資訊處製作；財團法人民間司法改革基金會備份。
